【裁判字號】    89,聲再,500
【裁判日期】    890831
【裁判案由】    聲請再審
【裁判全文】
臺灣高等法院刑事裁定                            八十九年度聲再字第五號
    再審聲請人  乙○○
    即自訴  人
    代  理  人  丙  ○  ○
    受判決  人  勞工保險局
    代  表  人  甲  ○  ○
右列聲請人因瀆職案件，對於本院八十九年度上訴字第一四六四號中華民國八十九年
五月十二日確定判決（臺灣臺北地方法院八十九年度自字第三０一號），聲請再審，
本院裁定如左：
    主  文
再審之聲請駁回。
    理  由
一、再審意旨如附件再審聲請狀影本。
二、按自訴人為受判決人之不利益聲請再審，以有刑事訴訟法第四百二十條第一款、
    第二款、第四款或第五款之情形為限，此觀同法第四百二十二二條第一款之規定
    自明。依此規定，自訴人為受判決人之不利益聲請再審，以下列情形為限：(一)、
    原判決所憑之證物已證明為偽造或變造者；(二)、原判決所憑之證言、鑑定或通譯
    已證明其為虛偽者；(三)、原判決所憑之通常法院或特別法院裁判已經確定裁判變
    更者；(四)、參與原判決或前審判決或判決前所行調查之法官，因該案件犯職務上
    之罪經證明，或因該案件違法失職已受懲戒處分，足以影響原判決者。
三、本件自訴人乙○○因自訴勞工保險局瀆職等案件，對本院八十九年度上訴字第一
    四六四號刑事確定判決，為受判決人不利益聲請再審，雖提出八十九年三月十四
    日之聯合報第二十一版影印本為證，但該剪報所載之標題為「勞保基金昨買進十
    億元創單日最高買超紀錄」，且其內容與本院前開八十九年度上訴字第一四六四
    號刑事判決及最高法院八十九年度台上字第三九四四號刑事判決駁回自訴之理由
    所認之：「本件自訴人具狀指訴瀆職之勞工保險局，並無犯罪能力，又雖自訴人
    於上訴狀中載明勞工保險局代表人之姓名，然仍係以該政府機關為被告，本件起
    訴程序仍屬違背規定」等情無關，復於實體事項無何變更，亦不足證明原確定判
    決所憑之證據有何偽造變造、或前揭再審原因之情形，是本件再審之聲請無理由
    ，應予駁回。
四、據上論斷，依刑事訴訟法第四百三十四條第一項，裁定如主文。
中    華    民    國    八十九    年    八      月    三十一      日
                            臺灣高等法院刑事第七庭
                              審判長法  官
                                      法  官
                                      法  官
右正本證明與原本無異。
如不服本裁定應於收受送達後五日內向本院提出抗告書狀。
臺灣高等法院刑事裁定                            八十九年度聲再字第五號
    再審聲請人  乙○○  女四十九歲（民國○○年○月○日生）
    即自訴  人          住桃園縣中壢市○○路七三巷四十弄六三號
                        身分證統一編號：Ｒ二一五六二三六號
    代  理  人  丙○○  住同右
    受判決  人  勞工保險局  設臺北市○○○路○段四號
    代  表  人  甲○○  住同右
右列聲請人因瀆職案件，對於本院八十九年度上訴字第一四六四號中華民國八十九年
五月十二日確定判決（臺灣臺北地方法院八十九年度自字第三０一號），聲請再審，
本院裁定如左：
    主  文
再審之聲請駁回。
    理  由
壹、聲請再審意旨略以：
    為最高法院八十九年度台上字第三九四四號對再審被告甲○○違反刑法第一百二
    十九條第二項規定，違法扣再審原告乙○○職業傷害勞保給付等計新台幣貳拾
    萬壹仟貳佰陸拾元正拒不給付之刑事判決違背法令，依法聲請再審事。
一、原判決稱：「上訴於第三審法院，非以判決違背法令為理由，不得為之。」
    (一)原判決違背憲法第七條規定：「中華民國人民，無分男女、宗教、種族、階級
      、黨派，在法律上一律平等。」本條之目的在消除人際間之不平等，保障人民
      在法律上實質地位不受侵害。原判決以再審被告係非法人團體，無當事人能力
      ，無訴訟能力為由，形成對再審被告之保護傘，顯違憲法第七條：「在法律上
      一律平等」之規定。凡訴訟必使原被兩造立於平等的地位方克有濟，原被不平
      等，違背法令。
    (二)原判決違背憲法第二十四條規定：「凡公務員違法侵害人民之自由或權利者，
      除依法律受懲戒外，應負刑事及民事責任。被害人民就其所受損害並得依法律
      向國家請求賠償」。本案再審被告依法應給付再審原告之職業傷害勞保給付，
      訴三年多，再審被告均拒不給付，顯示其扣之故意，應負刑法第一百二十九
      條第二項之刑責。
    (三)原判決違背公務員服務法第六條規定：「公務員不得假藉權力，以圖本身或他
      人利益，並不得利用職務上之機會，加損害於人」。再審被告屢以偽造之勞工
      保險現金給付申請表為憑，拒發實際被害的再審原告職業傷害保險給付，及以
      上訴駁回，置再審原告之權益於不顧，違反公務員服務法第六條之規定。
    (四)原判決違背保險法第一條規定：「本法所稱保險，謂當事人約定，一方支付保
      險費於他方，他方對不可預料或不可抗力之事故，所致之傷害，負賠償財物之
      行為。根據前項所訂之契約，稱為保險契約」。故勞工保險局與再審原告間之
      關係，是一種私法的契約關係。再審原告自七十八年一月參加勞工保險，按月
      支付保費達十二年之久。再審被告對再審原告因職業傷害住院開刀，一年未領
      得原有薪資，不依法作財務給付的義務，這顯然是一種不平等條約，法院判決
      顯有助長扣者的氣燄，違背法令。
二、原判決稱：「按政府機關在實體法上不認其有犯罪能力，在程序法上亦不具當事
    人能力，故以之為被告而起訴，其程序顯違規定，此為本院確信之見解，與該機
    關之得否為民事訴訟或行政訴訟之當事人不可同語。上訴意旨未依據卷證資料具
    體指責原判決如何違背法令，置原判決之敘論於不顧，仍執前詞，謂被告機關有
    當事人能力，顯屬誤會．．．，其上訴違背法律上之程式，應予駁回」。
    (一)政府機關在實體法上有無犯罪能力，在程序法上有無當事人能力，法無明文規
      定。八十七年十月二十八日總統令修正公布了行政訴訟法，政府機關依該法第
      二十二條：「自然人、法人、中央及地方機關法人之團體有當事人能力」。同
      法第二十七條：「能獨立以法律行為負義務者，有訴訟能力，法人、中央及
      地方機關非法之團體，應由其代表人或管理人為訴訟行為。前項規定於依法
      令得為訴訟上行為之代理人準用之」。這是遲來的正義，這是以今日之是，矯
      昨日之非的明智措，更是法條不一，法理共同，保障人權的基本原則，後法優
      於前法，不可同語一詞用之於此，似亦欠妥。窺諸民刑諸法，多有「本法（條
      例）未規定者，適用其他法律之規定」。行政訴訟法第二十七條第三項：「前
      項規定於依法令得為訴訟上行為之代理人準用之」。並未有但書註明：「前項
      規定於依法令為刑法上得為訴訟上行為之代理人不在此限」。這項法理的原則
      ，不宜有例外。
    (二)民事訴訟法第四十條規定，有權利能力者，有當事人能力。」再審被告對再審
      原告職業傷害之勞保給付，有權利能力，自有當事人能力。又該條第三項：「
      非法人之團體，設有代表或管理人者，有當事人能力」。再審被告係非法人團
      體－勞工保險局之總經理、法定代理人，證諸再審被告歷答辯狀，就可確認其
      不但具當事人能力，且具訴訟能力。
    (三)十八年上字第三０五號判例：「國家官吏代國家為私法上之行為者，在私法關
      係上應認為國家之代理人，則國家機關因官吏代理行為，負有償務，對之提起
      訴訟，自應以現在代表該機關之官吏為被告。本案以甲○○為被告，於法並無
      不合。
    (四)民訴法第五十五條規定：「能獨立以法律行為負義務者，有訴訟能力」。凡能
      以法律行為負義務之人，即能辨識利害失之人，既能辨識利害得失，乃能知訴
      訟行為之結果。再審被告再三利用公權力，為非法之舉措侵害再審原告之權益
      ，應負刑法第一百二十九條第二項抑留扣款物刑責。
    (五)原判決所憑之證物係盜蓋再審原告私章偽造者：再審被告一再以樂山公司所填
      之勞工保險現金給付申請表為憑證，核定再審原告為普通疾病。再審原告曾多
      次聲明，該項證件係盜蓋再審原告私章偽造者：該表非自訴人所填，該表
      所蓋私章是再審原告被公司要求留置公司人事室以備每月發薪水所用者，樂
      山公司填表盜蓋印章申請現金給付表時再審原告適請假在家養病，該表填表
      時既未經再審原告同意，亦未電話通知，詳情原判決未察，雖經再審原告訴請
      公司違法，請派員澈查，再審被告置之不理，原判決亦不採證，區區無告之弱
      女子奈何﹖
    (六)原判決對再審原告提出之勞工保險監理委員會、勞委會訴願委員會、行政院再
      訴委員會組統不合法，未予理睬﹖依勞工保險條例第五條：「中央主管機關統
      籌全國勞工保險業務，設勞工保險局為保險人辦理勞工保險業務，為監督勞工
      保險業務，及審議勞工保險爭議事項，由有關政府代表、勞工代表、資方代表
      及專家各佔四分之一為原則，組織勞工保險監理委員會行之」。此項組織不合
      法，首先是四分之一的勞工代表在那裡﹖既是勞工代表，自始至終未曾再審原
      告見過一次面，說過一句話，或通過一次電話，他能代表勞工嗎﹖再說訴願委
      員會，依訴願法第六十三條：「訴願就書面審查決定之。受理訴願機關必要
      時得通知訴願人、參加人或利害關係人到達指定處所陳述意見」。第六十四條
      ：「訴願委員會主任委員得指定委員，聽取訴訟人、參加人或利害關係人到場
      之陳述」。各級訴願委員會均未依法處理，自是違背法令。
    (七)原判決對再審原告所提原審被告未依當事人迴避原則處理問題，反令當事人積
      極參與，造成人民與政府間之對立，有失公正合法原則，刑事訴訟法第三章是
      法院職員迴避專章，保障案件的公平公正審理。榮保局雖非法院，再審被告即
      是公務員，應受公務員服務法的制約。公務員服務法第十七條：「公務員執行
      職務時，遇有涉及本身或其家屬之利害事件應行迴避」。第二十二條：「公務
      員有違反本法者應依情節輕重分別予以懲處，其觸犯刑事法律者，依各該法令
      處罰」。本案再審被告明知再審原告之夫於八十五年五月二日為職業傷害問題
      與其職員黃小姐發生過激烈的言詞衝突，八十五年五月四日致勞委會主委申訴
      函，爾後給勞保局的訴願書等都曾提到與黃小姐衝突事，再審被告未能依當事
      人迴避原則，反覆派黃小姐調查此案，並至長庚、榮總串聯，其調查筆錄舉
      證，均與事實有極大出入，勞保局、勞監會、勞委會、行政院等均以之憑，駁
      回再審原告之訴，其屬違背法令，自不待言。
    (八)八十六年三月十四日樂山公司說明書係再審被告與樂山公司溝通後的產物，勞
      保局、法院均以之為憑判決本案，唯並未將所憑證據副本抄送再審原告，內容
      真偽純屬一面之詞。請將原說明影印一份送再審原告，以明究竟，免遭誣陷，
      含冤終身。
    (九)再審被告欺再審原告識字不多，以欺騙方式命再審原告於其自編的訪問筆錄上
      簽名，爾後勞保局、勞工監理委員會、勞委會、行政院訴願委員會決定書中所
      列事證，始悉再審被羅列之罪多，均係扭曲偽造者。（詳如一、二審訴狀）
    (十)再審原告職業傷害鑑定，均由再審被告派員（黃小姐）走榮總、長庚醫院串聯
      所得，既不客觀又脫離時空因素，自是倒果為因，南轅北轍，誤人害人，良心
      喪盡。以八十五年狀況，用之於八十三年，時間上相差了一年半，空間上腰椎
      骨皮椎斷裂，由骨骼輸送營養之管道中斷，自然形成腰椎骨四五節斷裂部分萎
      縮而發生重大變化。時空因素不同，真乃不可同語。
三、原判決謂：「以政府機關為被告，法律上又無對國家機關處罰之特別規定，其起
    訴程序顯違規定，應為不受理之判決」。
    (一)民國十八年最高法院上字第三０五號判例：「國家官吏、代表國家為私法上行
      為者，在私法關係上，應認為國家之代理人，則國家機關因官吏代理行為負有
      債務對之提起訴訟，自應以現任代表該機關之官吏為被告」。
    (二)民國十九年最高法院上字第一八三八號判例：「政府任何機關與人民或商號發
      生私經濟關係，應受私法上之適用」。
    (三)民國十九年最高法院上字第三一六四號判例：「國家所設之營業機關於法律上
      固非有獨立之人格，惟該營機關之官吏，本有代理國家處理該機關私法上事項
      之權，故因該機關與私人間所生私法上之關係，得逕以該機關為權利義務之當
      事人」。
    (四)民國六十八年台抗字第八十三號判例：「非法人之團體，設有代表人管理人者
      ，依民事訴訟法第四十條第三項規定有當事人能力」。
    (五)八十七年十二月十四日再審原告之夫丙○○先生親赴勞保局給付，該科長態度
      強硬，轉見局內最高主管總經理再審被告甲○○，枯等兩小時，拒不接見，顯
      示再審被告甲○○違反刑法第一百二十九條第二項抑留不發或扣之故意。
    (六)本案再審被告甲○○，任勞工保險局總經理多年，是本案的主導者，就訴訟實
      體言，是國家實施具體刑罰權的對象，是本案勞工保險職業傷害保險給付抑留
      或扣的主宰者，由行政各次訴願，以偽造證明，編造談話筆錄，命本案相關
      當事人調查，至勞總、長庚串聯索證，並破壞再審原告名譽，認再審原告患疑
      似癲症等，不一而足，再審原告對其破壞名譽，保留法律追訴權。
    (七)再審被告甲○○不以勞保基金依法支付勞工職業傷害保險給付，反違反公務員
      服務法第十三條規定：「公務員不得經營商業或投機事業」，以勞保基金四佰
      億，冒最大風險炒作股票。（詳見八十九年三月十四日聯合報第二十一版勞保
      局總經理部芳煜勞保基金管理及運用現況報告，如附件）。該項冒險炒作股票
      ，擅用勞保基本作個人股票遊戲，盈虧如何處理，如遇股市崩盤，將如何善後
      ，這就是再審被告堅不依法給付再審原告職業傷害保險費的道理，世間還有公
      理正義嗎﹖國家的尊嚴在那裡﹖人民合法權益的保障又在那裡﹖
    綜上所述，原判決違背法令，已其明顯。爰檢附原判決影本一份，狀請鈞院准予
    裁定再審，以維法紀，而平冤抑。
貳、按自訴人為受判決人之不利益聲請再審，以有刑事訴訟法第四百二十條第一款、
    第二款、第四款或第五款之情形為限，此觀同法第四百二十二條第一款之規定自
    明。依此規定，自訴人為受判決人之不利益聲請再審，以下列情形為限：(一)、原
    判決所憑之證物已證明為偽造或變造者；(二)、原判決所憑之證言、鑑定或通譯已
    證明其為虛偽者；(三)、原判決所憑之通常法院或特別法院裁判已經確定裁判變更
    者；(四)、參與原判決或前審判決或判決前所行調查之法官，因該案件犯職務上之
    罪經證明，或因該案件違法失職已受懲戒處分，足以影響原判決者。
參、本件自訴人乙○○因自訴勞工保險局瀆職等案件，對本院八十九年度上訴字第一
    四六四號刑事確定判決，為受判決人不利益聲請再審，雖提出八十九年三月十四
    日之聯合報第二十一版影印本為證，但該剪報所載之標題為「勞保基金昨買進十
    億元創單日最高買超紀錄」，且其內容與本院前開八十九年度上訴字第一四六四
    號刑事判決及最高法院八十九年度台上字第三九四四號刑事判決駁回自訴之理由
    所認之：「本件自訴人具狀指訴瀆職之勞工保險局，並無犯罪能力，又雖自訴人
    於上訴狀中載明勞工保險局代表人之姓名，然仍係以該政府機關為被告，本件起
    訴程序仍屬違背規定」等情無關，復於實體事項無何變更，亦不足證明原確定判
    決所憑之證據有何偽造變造、或前揭再審原因之情形，是本件再審之聲請無理由
    ，應予駁回。
肆、據上論斷，依刑事訴訟法第四百三十四條第一項，裁定如主文。
中     華     民     國     八十九     年       八      月     三十一   日
                    臺灣高等法院刑事第七庭
                                審判長法  官  吳  啟  民
                                      法  官  林  瑞  斌
                                      法  官  施  俊  堯
右正本證明與原本無異。
如不服本裁定應於收受送達後五日內向本院提出抗告書狀。
                                      書記官  顏  志  豪
中     華     民     國     八十九     年       九      月      二      日


司法院資訊處製作；財團法人民間司法改革基金會備份。
